【裁判字號】    89,上更(一),624
【裁判日期】    891222
【裁判案由】    殺人未遂
【裁判全文】
臺灣高等法院刑事判決                        八十九年度上更(一)字第六二四號
    上  訴  人
    即  被  告  丙○○
    指定辯護人  本院公設辯護人
右上訴人因殺人未遂案件，不服臺灣新竹地方法院八十七年度訴字第一七三號，中華
民國八十八年八月六日第一審判決（起訴案號：臺灣新竹地方法院檢察署八十七年度
偵字第一三八三號）提起上訴，經判決後由最高法院發回更審，本院判決如左：
    主      文
原判決撤銷。
丙○○殺人未遂，累犯，處有期徒刑伍年肆月。
    事      實
一、丙○○素行不良，前曾有多次違反麻醉藥品管理條例之前科，其中曾於民國（下
    同）八十四年間因違反麻醉藥品管理條例案件，經臺灣新竹地方法院判處有期徒
    刑八月確定，於八十五年十月十三日執行完畢，並於八十六年間因違反懲治盜匪
    條例案件，經臺灣桃園地方法院判處有期徒刑十一年，又經合併定執行刑為十一
    年二月，現正在監執行中。緣甲○○因聽友人戴瑞鑑訴說曾被丙○○毆打之情事
    ，甲○○為替戴瑞鑑討回公道，遂於八十六年十二月四日晚上九時許，邀丙○○
    至甲○○位於新竹縣竹東鎮○○街三一二號之住處談判，詎雙方一言不合，甲○
    ○、戴瑞鑑即與丙○○發生扭打（甲○○、戴瑞鑑傷害部份未經告訴），且於扭
    打中將丙○○之上衣撕扯掉，丙○○並遭甲○○持刀刺傷，嗣丙○○因不敵而逃
    出甲○○住處，急欲開車離去，甲○○見狀竟跑到路中間並舉起雙手意欲攔阻，
    丙○○因已遭甲○○持刀刺傷，見其在路中間攔阻，恐有不測，乃突萌殺人之故
    意，明知駕車衝撞人會致人於死，為求離開現場，仍不顧一切於甲○○住處前駕
    車衝撞甲○○，將之撞倒後退約三公尺遠，隨即駕車逃逸，甲○○因及時送醫方
    倖免於難，惟仍受有腰椎壓迫性骨折合併下半身麻痺之重傷害傷勢。
二、案經甲○○訴由新竹縣警察局新埔分局報請臺灣新竹地方法院檢察署檢察官偵查
    起訴。
    理      由
一、訊據上訴人即被告丙○○矢口否認有右開殺人未遂犯行，辯稱：伊當時被甲○○
    、戴瑞鑑毆傷後即欲開車離開，伊很緊張，有看到黑影跑出來，但煞車不及而撞
    上，伊不敢下車查看，並非故意駕車衝撞甲○○云云。惟查：
（一）右揭事實業經被害人甲○○於警訊時指述：「：：我與戴瑞鑑、丙○○三人發
      生扭打，丙○○即逃出門外後逃離現場，：：戴瑞鑑單獨走出去找，：：我站
      在門口就發現丙○○開車向我這邊衝過來，我即跑到路中間舉起雙手要攔阻，
      即見丙○○加速向我衝過來撞到我後，我向後彈到約三公尺地面伏倒：：」等
      情甚詳（見偵查卷第五頁），於原審審理時亦明確指述：「：：我與戴瑞鑑先
      打被告，他就跑出屋外，：：有聽到車子撞鐵門的聲音，：：後跑出去，；：
      我舉雙手要攔他，他從我正面撞過去，他開很快；：可確定是被告撞我的」等
      情（見原審卷第四十四頁、第四十五頁、第一六七頁），且證人戴瑞鑑於警訊
      中亦證稱：「；：我就和甲○○兩人聯手毆打丙○○，在扭打中就把丙○○的
      上衣脫掉了，丙○○因不敵就逃出去，；：
      我到中山幼稚園側門處看見有一部汽車向我疾駛而來要撞我，因我跳開沒有被
      撞到，而撞到鐵欄杆，我就往車上駕駛座看，就看到打赤膊的丙○○，丙○○
      因為沒有撞到我，就開車往甲○○家方向行駛，：：到甲○○家前就看到甲○
      ○躺在地上」等語（見偵查卷第九頁），於偵查中亦稱：「我沒有親眼目睹（
      丙○○開車撞甲○○），之前英訓先撞我，因為在這之前我與文淦、英訓在文
      淦家發生爭執、打架，英訓便跑出去，；：在青山街上，我看到有一台車先來
      撞，當時車內那個人打赤膊，就是剛剛打架時英訓逃離時也是打赤膊，他沒有
      撞到我，撞到欄杆，車子又往文淦方向走，之後我也往文淦家走看到文淦躺在
      地上不會動」等語（見八十七年度偵字第一三八三號卷第二十八頁），嗣於原
      審審理時亦證稱：「當時我們三人有打架，：：打一打，丙○○就走了，：：
      是徒步跑掉：：我追出去，未追到，：：黃有開一台車要撞我，但沒有撞到，
      開車的人沒有穿衣服，因在打架時，丙○○的衣服被我們扯掉，所以應該是丙
      ○○開車要撞我，但沒有撞到我就離開了，我沒有看到撞甲○○之情形」等語
      （見原審卷第二十頁正反面、第一六八頁反面），證人吳春於警訊、偵查中
      證稱：丙○○、戴瑞鑑來我家，當時我並不知道，後來他們三人爭吵，我便下
      樓看，他們三人打成一團，我便把他們拉開，：：過一會，甲○○及戴瑞鑑一
      起追出去，我也出去拉住甲○○不讓他追，看到丙○○開車撞甲○○，甲○○
      倒地，等語（見偵查卷第八頁、第二十八頁反面）及於原審中證稱：車正面撞
      上甲○○等語（見原審卷第六十四頁反面），互核大致相符，顯然被告確有駕
      車衝撞被害人甲○○之行為無訛，且係正面駕車自被害人甲○○之正面衝撞。
      況本件經送法務部法醫研究所鑑定被害人究受正面駕車衝撞或係反向倒車所撞
      ，亦認係正面駕車衝撞，其鑑定結果為：
      「由以上（行政院衛生署新竹醫院病歷一份）觀察病人甲○○傷均在前身，有
      左胸三支肋骨骨折，及第十二胸椎第一、二、三腰椎骨骨折。由以上傷勢判斷
      病人甲○○受到由前面來的急速而猛的外力於左胸前，因而摔到另一地方，摔
      倒時猛撞腰部引起腰椎骨骨折者。其傷勢非被倒退車輛撞擊者」。有法務部法
      醫研究所八十九年二月一日法醫所八九理字第０二三五號函一件在卷可按；且
      與被告於本院更審調查審理時所承認情節相符，其以前辯稱：可能係倒車離開
      時壓到云云，顯係避就卸責之詞，並經被告於本院更審調查審理時陳明更正，
      以前所辯自不足取，附為敘明。
（二）被告雖辯稱煞車不及而撞上被害人，並非故意衝撞云云，惟據被害人甲○○稱
      ：其跑到路中間舉起雙手要攔阻，即見丙○○加速向我衝過來撞到我等語，惟
      查，趨吉避兇乃人常情，甲○○會跑到路中間舉起雙手要攔阻，足見當時與被
      告車應尚有一段足以煞停之緩衝距離，否則若車已到跟前而無緩衝，甲○○遽
      行跳出豈非自尋死路，此斷非常人之敢為，是由甲○○之猶能跑到路中間舉起
      雙手攔阻，應是見被告能夠煞停車子，始有此舉，乃未料被告離去心切，不敢
      停車，且現場並無煞車跡象，被害人甲○○所稱：即見丙○○加速向我衝過來
      撞到我等語，即屬信而有徵，參以被告撞倒被害人後，並未下車察看，仍加速
      揚長而去，俱見被告當時並未煞車，而係故意衝撞被害人求離現場，所辯煞車
      不及云云，要屬諉卸之詞，不足採信。況被告倘若未駕車衝撞甲○○，何須於
      警訊時根本否認有駕車撞及甲○○之情事，迨原審及本院前審時始稱可能係倒
      車時有壓到，至本院更審時始又承認車頭撞到被害人云云，三異其詞，顯見其
      心虛一般。再佐以被告與被害人甲○○互毆受傷流血在先，在盛怒驚慌之餘駕
      車衝撞被害人，亦不悖情理，此外，並有臺灣省立新竹醫院（嗣改名為行政院
      衛生署新竹醫院）診斷證明書一紙附卷可憑；至證人乙○○證稱：丙○○上車
      ，即開車走，不知有否撞到人云云，以其為被告之乾妹，所為證述顯有迴護，
      且被告已自承撞到人，其證言自難採為有利於被告之認定依據。末查，被害人
      甲○○、證人吳雙春雖分別供述被告撞倒被害人後，又再輾過被害人之身體，
      惟此迭據被告堅詞否認，且法務部法醫研究所鑑定結果亦認係正面駕車衝撞，
      其鑑定結果為「病人甲○○受到由前面來的急速而猛的外力於左胸前，因而摔
      到另一地方，摔倒時猛撞腰部引起腰椎骨骨折」，據該法務部法醫研究所八十
      九年二月一日法醫所八九理字第０二三五號函，則所謂被告開車輾過被害人身
      體之說，已嫌無據，況本院命新竹縣警察局新埔分局於八十九年十一月七日訊
      問被害人，據稱其內臟器官並無受傷，益證上開法務部法醫研究所鑑定結果為
      可信，否則若係肚子上方輾過，按理其內臟器官不可能無任何傷害，而以被害
      人之受被告汽車急猛之撞擊，若再加以輾壓，被害人又何能倖存？況被害人以
      前稱係從背部輾過，本院命新竹縣警察局新埔分局於八十九年十一月七日訊問
      被害人，又改稱是從肚子上方輾過，前後說詞竟有截然之不同，是以被害人甲
      ○○及證人吳春指陳有輾過之說，應與事實不符，委無可採，附為說明。
（三）被告駕車衝撞被害人甲○○，造成被害人甲○○受有腰椎壓迫性骨折合併下半
      身麻痺之傷勢，有臺灣省立新竹醫院診斷證明書在卷足參，嗣經原審再向臺灣
      省立新竹醫院（嗣改名為行政院衛生署新竹醫院）函詢被害人甲○○傷勢，該
      院函覆：甲○○因車禍導致第一節腰椎骨折，於八十六年十二月十八日轉復健
      科治療，理學檢查為第一腰髓完全性下半身截癱，須輪椅代步，八十七年五月
      十九日再度因褥瘡住院，仍呈現完全性下半身截癱，有臺灣省立新竹醫院八十
      七年九月七日八七新醫歷字第五一四五號函及相關復健資料在卷足參。按人之
      身體極為脆弱，若駕車猛力撞擊，將造成被害人死亡之結果，此乃人盡皆知之
      常識，乃被告明知而故為衝撞，難謂其無殺人之犯意，雖被害人甲○○嗣於原
      審審理時指稱：被告應非故意，可能係煞車不及等語，然此僅為被害人個人推
      測意見，且或係被害人殺傷被告在前，又貿然衝到路上攔車在後，亦自覺有疚
      ，故事後願原諒被告、不再追究所為之陳述，是本院仍就具體情事、證據為客
      觀獨立之判斷，附此敘明。
    綜上所述，被告上開辯解，乃係事後卸責之詞，委不足採。本件事證明確，被告
    之犯行洵堪認定。
二、核被告丙○○所為，係犯刑法第二百七十一條第二項、第一項之殺人未遂罪。被
    告已著手殺人行為之實施，未生死亡之結果，為未遂犯，爰依刑法第二十六條前
    段之規定，按既遂犯之刑度減輕其刑。又查被告前曾於八十四年間因違反麻醉藥
    品管理條例案件，經臺灣新竹地方法院判處有期徒刑八月，於八十五年十月十七
    日執行完畢，有臺灣新竹地方法院檢察署刑案資料查註紀錄表及臺灣高等法院檢
    察署刑事資料科簡復表在卷可憑，茲於執行完畢後五年以內再犯有期徒刑以上之
    本罪，為累犯，應依法加重其刑，並依法先加後減之。
三、原審予以論科，固非無見，惟查原判決事實欄認定被告係基於殺人之直接故意，
    理由欄似又說明為間接故意，論斷不一其詞，而有矛盾，又認定被告有駕車輾過
    被害人身體，亦有未洽；被告上訴意旨否認飾卸犯罪雖無可取，但原判決既有可
    議即無可維持，自應撤銷改判。爰審酌被告之素行非佳，因遭被害人甲○○及證
    人戴瑞鑑尋仇毆打受有傷害，始懷恨在心，萌生殺意駕車衝撞被害人，及犯後否
    認犯行，又被害人現仍呈下半身癱瘓之受傷程度，但曾表示不再追究等一切情狀
    ，量處有期徒刑五年四月。
據上論斷，應依刑事訴訟法第三百六十九條第一項前段、第三百六十四條、第二百九
十九條第一項前段、刑法第二百七十一條第二項、第一項、第二十六條前段、第四十
七條，判決如主文。
本案經檢察官柯晴男到庭執行職務。
中      華      民      國    八十九    年     十二     月    二十二    日
                            臺灣高等法院刑事第十二庭
                                    審判長法  官  劉  景  星
                                          法  官  陳  博  志
                                          法  官  陳  志  洋
右正本證明與原本無異。
如不服本判決應於收受送達後十日內向本院提出上訴書狀，其未敘述上訴之理由者並
得於提起上訴後十日內向本院補提理由書（均須按他造當事人之人數附繕本）。
                                          書記官  顧 倪淑 貞
中      華      民      國    八十九    年     十二     月     二十六   日
附錄：本判決論罪科刑法條全文
刑法第二百七十一條
殺人者，處死刑、無期徒刑或十年以上有期徒刑。
前項之未遂犯罰之。
預備犯第一項之罪者，處二年以下有期徒刑。


司法院資訊處製作；財團法人民間司法改革基金會備份。
